【裁判字號】    96,勞訴,55
【裁判日期】    970828
【裁判案由】    給付退休金差額等
【裁判全文】
臺灣士林地方法院民事判決              96年度勞訴字第55號
原      告  乙○○
            甲○○
共      同
訴訟代理人  王淑琍律師
被      告  大陸貨櫃運輸股份有限公司
法定代理人  丙○○
上列當事人間給付退休金差額等事件，本院於97年8 月14日言詞
辯論終結，判決如下：
    主  文
被告應給付原告乙○○新台幣肆拾肆萬肆仟貳佰貳拾元，及自民
國九十六年十一月二十四日起至清償日止，按年息百分之五計算
之利息。
被告應給付原告甲○○新台幣陸萬壹仟壹佰陸拾玖元，及自民國
九十六年十一月二十四日起至清償日止，按年息百分之五計算之
利息。
原告其餘之訴駁回。
訴訟費用由被告負擔百分之四十六，原告黃妙負擔百分之十四，
餘由原告甲○○負擔。
本判決第一項於原告乙○○以新台幣壹拾伍萬元供擔保後，得假
執行；但被告如為原告乙○○供擔保新台幣肆拾肆萬肆仟貳佰貳
拾元後，得免為假執行。
本判決第二項於原告甲○○以新台幣貳萬元供擔保後，得假執行
；但被告如為原告甲○○供擔保新台幣陸萬壹仟壹佰陸拾玖元後
，得免為假執行。
原告其餘假執行之聲請駁回。
    事  實  及  理  由
一、原告主張：(一)原告乙○○部分：原告自民國71年2 月25日任
    職被告公司，因已服務滿25年，故於96年2 月27日聲請退休
    ，原告於動基準法（下稱勞基法）施行前每月平均工資為20
    ,000 元 ，退休前6 個月平均工資為86,438元，於勞基法施
    行前、後分別以2.5 、38個基數計算，總計被告公司應給付
    退休金3,334,644 元（計算式：20,000×2.5 ＋86,438×38
    ＝3,334,644） ，惟被告公司僅給付原告1,800,280 元，故
    應再給付原告1,534,364 元（計算式：3,334,644 －1,800,
    280 ＝1,534,364） 。(二)原告甲○○部分：原告自75年9 月
    5 日任職被告公司，因原告年齡已超過55歲並服務滿15年以
    上，故於96年2 月17日向被告公司聲請退休，原告於退休前
    6 個月平均工資為54,773元，以35.5個基數計算，總計被告
    公司應給付原告退休金1,944,442 元（計算式：54,773×35
    .5 ＝1,944,442），然被告公司僅給付原告1,266,356 元，
    故應再給付原告678,086 元（計算式：1,944,442 －1,266,
    356 ＝678,086） 。另被告公司長期將原告之勞保投保金額
    以少報多，查原告每月投保薪資應以42,317元計算，但被告
    公司每月僅以38,253元計算投保額度，致原告本應得受領勞
    保老年給付1,734,983 元，結果僅獲給付1,568,373 元，受
    有166,610 元之損失（計算式：1,734,983 －1,568,373 ＝
    166,610） 。再原告94年、95年因未休特別休假分別為10日
    、25日，被告僅各給付原告5,280 元、13,200元，又原告94
    年11月全勤，被告僅給付13,200元，以原告每日工資1,82 6
    計算，被告公司共短少給付83,996元，亦應予補足。綜上，
    被告公司合計應給付原告928,692 元（計算式678,086 ＋16
    6,610 ＋83,996＝928,692） 。(三)基上所述，原告向被告公
    司請求未果，乃再向勞工局提出勞資爭議調解申請，兩造亦
    未達成共識，爰依勞基法第38條、第39條、第53條第2 款、
    第55條、勞工保險條例（下稱勞保條例）第72條第2 項及就
    業保險法第38條第2 項、勞工請假規則第3 條之規定請求等
    語；並聲明：(一)被告應給付原告乙○○1,534,364 元，及自
    起訴狀繕本送達之翌日起至清償日止，按年息百分之5 計算
    之利息。(二)被告應給付原告甲○○928,692 元，及自起訴狀
    繕本送達之翌日起至清償日止，按年息百分之5 計算之利息
    。(三)原告等願供擔保請准宣告假執行。
二、被告則以：(一)關於退休金給付部分：查原告乙○○之退休金
    給付部分，被告公司已以勞工退休金給付通知書，詳列並計
    算在職年限、年資、基數、平均工資、退休金總數等內容，
    經原告乙○○於96年3 月31日具領無誤。又原告甲○○之退
    休金給付部分，亦經原告甲○○於96年2 月17日具領無訛。
    原告等具領退休金時均未表示異議，是兩造間退休金之債權
    債務關係業已消滅，原告再起訟爭，顯屬無據。(二)再查原告
    誤植平均薪資之計算方式，並加計非屬工資之旅費及油單，
    將其計入平均工資計算，致使退休金之計算基礎過高，應無
    足採。(三)末查，原告甲○○95年度特休假天數為25日，依兩
    造96年7 月4 日於勞工局調解會議之方案，被告公司已於96
    年11月30日依年度特休獎金合計方式，給付原告甲○○13,2
    00元95年度之特休獎金，至其94年度之10日之不休假獎金，
    被告亦早已給付完畢。(四)綜上，被告公司實際計算原告退休
    金之方式，係依據勞基法第55條規定之標準及依同法第56條
    規定，按月提撥勞工退休準備金，自屬於法有據，原告請求
    實無理由等語，資為抗辯。並聲明：(一)原告之訴駁回。(二)如
    受不利益之判決，願供擔保，請准免為假執行。
三、兩造不爭執之事項：
(一)、原告乙○○自71年2 月25日起任職於被告公司，服務滿25年
    ，其退休金計算之基數，於勞基法實施前係2.5 個基數，於
    該法實施後為38個基數；原告甲○○自75年8 月30日任職於
    被告公司，因工作滿15年以上年滿55歲而於96年2 月17日退
    休，其退休金計算之基數為35.5。
(二)、被告公司給付員工之薪資，係採後付方式，即當月份薪資係
    於翌月發放（例96年1 月份薪資係於96年2 月份發放）。
(三)、原告乙○○於96年間獲被告公司給付勞工退休金1,800,280
    元；原告甲○○於96年間獲被告公司給付勞工退休金1,266,
    356 元。
(四)、原告甲○○於96年4月2日獲勞保局通知，應領老年給付金額
    為1,568,373元。
(五)、被告已於96年11月30日給付原告甲○○95年度特休獎金13,2
    00元。
(六)、原告甲○○94年度的特休假為24天，95年度的特休假為25天
    ，94年度喪假只有6 天，喪假全部請畢，94年11月原告甲○
    ○應該工作的日數是21天，94年11月1 日有上班，其餘是特
    休14天，喪假6 天，當月領到工資13,200元，原告甲○○94
    年度當年請特休假14天。
(七)、原告乙○○長期開嘉義以南之長途線。
(八)、被告以原告出車距離2.45公里給付1 公升的油票，後來油票
    改成金額計算，有200 、400 、1000元的面額，司機用油票
    換取油料，不得轉賣，但是司機有轉賣的行為。
四、本件經依民事訴訟法第270 條之1 第1 項第3 款之規定整理
    並簡化爭點，兩造同意協議簡化後之爭點如下，茲就爭點析
    述之：
(一)、原告乙○○聲請退休須否於一個月前告知僱主？原告乙○○
    聲請退休何時生效？
１、原告乙○○主張：伊於96年2 月27日聲請退休，即生效力，
    伊未曾同意退休日延為同年3 月31日等語，被告則以：原告
    乙○○應於退休前1 個月前提出退休之聲請，故被告認定其
    於96年3 月31日始生退休之效力云云為辯。
２、按不定期契約，勞工終止契約時，應準用第16條第1 項規定
    期間預告雇主（即繼續工作3 年以上者，於30日前預告之。
    ）勞基法第15條第2 項定有明文。惟終止契約應以意思表示
    為之，終止契約之意思表示一經到達相對人，即發生終止契
    約之效力，但勞基法16條規定不定期勞動契約之雇主如依同
    法第11條或13條但書之規定終止勞動契約者，應預告受雇人
    ，並給付預告工資，但就受雇者終止契約時雖亦有前述預告
    期間之適用，然並未規定如受雇者未為預告時有何效力，自
    應回歸民法法關於債權債務之規定，認如未依勞基法第15條
    第2 項之規定預告雇主，僅於雇主受有損害時，負債務不履
    行之損害賠償之責任，然終止契約仍於意思表示到達相對人
    時生效。本件原告乙○○服務被告公司年滿25年，依勞基法
    第15條第2 項之規定，原應於退休前1 個月告知被告，以便
    被告尋覓替代人力，惟其並未為之，於96年2 月27日聲請退
    休翌日即未到班，然終止契約之意思表示並不因其未於1 個
    月前預告被告而於1 個月後始生效力，易言之，原告乙○○
    於96年2 月27日聲請退休之時即發生退休之效力，是被告抗
    辯原告乙○○退休之生效日應為96年3 月31日云云，自非可
    採。
(二)、原告乙○○有無同意96年3 月份之薪資為零？縱原告乙○○
    曾為同意，此項同意公平否？
１、原告乙○○否認其同意96年3 月份之薪資為零等語，被告則
    以：原告乙○○未於退休前1 個月預告之，與法有違，應以
    曠職論，經雙方協調，原告乙○○同意該月之工資為零，計
    算平均工資云云為辯。
２、依前所述原告乙○○已於96年2 月27日退休，退休後即無工
    資可言，縱原告乙○○曾同意其96年3 月份工資為零，但於
    計算退休金時，如自同年3 月31日回溯6 個月計算平均工資
    ，即不符合公平原則，故不生效力。
(三)、原告乙○○退休前6 個月之月平均工資為若干？系爭旅費及
    油單之面值是否應納入平均工資計算退休金？
１、原告乙○○主張計算其平均工資應以96年2 月27日回溯6 個
    月之平均工資，並且應加計旅費及油單之面值云云，被告則
    以：原告乙○○之平均工資係95年10月至96年3 月止之平均
    工資，旅費或油單為償還員工代墊費用或鼓勵節能之性質，
    均非勞務之對價，不能算入平均工資計算退休金，且原告乙
    ○○具領退休金時並未表示異議，足見已同意此算法等語為
    辯。
２、按勞工退休金之給付與標準按工作年資，每滿1 年給2 個基
    數，超過15年之工作年資，每滿1 年給與1 個基數，未滿半
    年者以半年計，滿半年者以1 年計；退休金基數之標準，係
    指核准退休時1 個月平均工資；平均工資則係計算事由發生
    之當日前6 個月內所得工資總額，除以該期間之總日數所得
    之金額。勞動基準法第53條第1 款、第55條第1 項第1 款、
    第2 項、第2 條第4 款分別明定。
３、原告乙○○已於96年2 月27日退休並於當日生效，其回溯6
    個月之平均工資起點，即為96年2 月27日，而非自96年3 月
    31日。
４、再按所謂工資，依勞基法第2 條第3 款之定義，係指勞工因
    工作而獲得之報酬，包括工資、薪金及按計時、計日、計件
    以現金或實物等方式給付之獎金、津貼及其他任何名義之經
    常性給與屬之。又勞基法施行細則第10條規定：「本法第二
    條第三款所稱之其他任何名義之經常性給與係指左列各款以
    外之給與「... 二、... 節約燃料物獎金... 九差旅費、差
    旅津貼... 。」，是工資係屬勞工之勞力所得，為其勞動之
    對價，且工資須經常性給與，始足當之。倘雇主為改善勞工
    之生活所為之給與，或為其單方之目的，給付具有勉勵、恩
    惠性質之給與，即非為勞工工作給付之對價，與勞動契約上
    之經常性給與有別，應不得列入工資範圍之內。查被告公司
    對所屬行駛嘉義以南之「長途載運」及「跨午夜載運」駕駛
    者，均給與旅費，作為補貼司機夜間休憩住宿之費用，惟實
    際上該駕駛者有無在外住宿則不論，此乃該行業之常態，否
    則如須一一檢具核銷，將增加駕駛者與被告公司間核銷作業
    上之麻煩，不符經濟成本，故被告通常係依行程而給與定額
    之旅費。原告乙○○雖經常為長途載運，而經常獲得旅費，
    但系爭旅費與原告之工作內容實無對價性，是系爭旅費應屬
    被告公司恩惠性質之給與，而非屬工資性質。再被告公司係
    經營貨櫃運輸業，燃料或生財工具車輛之修繕自屬其之固定
    成本，如令司機實報實銷，並不符合經濟效益，被告公司為
    獎勵節油並管控司機用油，而採取發放油票之方式，達到其
    省油之目的，如司機節約用油，即可私下轉售他人得利，如
    未能節約用油，尚須自行補貼油料，是依前開說明，油票亦
    不屬勞工勞務之對價，原告乙○○主張系爭旅費及油單之面
    值應納入平均工資計算退休金，亦非可採。
５、原告乙○○係96年2 月27日退休，得請求被告給付之退休金
    為2,250,200 元【計算式：20,000×2.5 （基數）＝50,0
    00，{42,959 （96年2 月工資44,550，27日之工資為44,5
    50×27/28 ＝42,959）} ＋{69,600 （96/1）} ＋{68,610
    （95/12）}＋{34,060 （95/11） ＋{58,040 （95/10）}＋
    {72,610 （95/9）＋8,323 （95年8 月工資為64,500，28/8
    至8/31日工資為64,500×4/31＝8,323）}÷184 ＝354,202
    ，354,202 ÷184 ＝1,925 ，1,925 ×30＝57,750（平均工
    資），57,750×38（基數）＝2,194, 500，＋＝2,244,
    500） （見56至60頁、347 頁），惟被告公司僅給付原告1,
    800,280 元，故應再給付原告乙○○退休金444,220 元。
(四)、被告是否短付原告甲○○94年11月的薪資？
１、原告甲○○主張：94年11月應上班日為21日，伊於94年11月
    1 日上班1 日，喪假6 日，特別休假14日，被告應給付伊11
    月之工資應以自93年9 月至94年8 月全年之平均工資計算等
    語，被告則以：被告已給付原告甲○○13,200元之工資，原
    告甲○○不得再為追加請求云云為辯。
２、被告所提出之94年11月之駕駛員出勤表上雖記載原告甲○○
    喪假6 日，特別休假15日（114 頁），惟被告於95年8 月卻
    給付原告甲○○94年之10日特別休假獎金，顯將原告甲○○
    94 應 有特別休假日數24日誤算為25日，兩造於本院協商同
    意縱原告甲○○94年11月1 日有上班，被告業已給付該日之
    工資，先予敘明。查被告給付原告甲○○94年11月之工資細
    目為本薪10,400元、全勤獎金1,000 元、伙食費1,800 元，
    總計13,200元（68頁），被告既給付原告甲○○全勤獎金，
    即係認原告甲○○定當月係全勤，自應給付該月之工資予原
    告甲○○，然被告僅給付原告甲○○13,200元，尚未足當年
    度勞工基本工資15,840元，原告甲○○主張應依自93年9 月
    至94年8 月全年之平均工資計算，為屬合理（詳如後述），
    其金額為36,690元，是被告應給付不足之工資23,490元予原
    告甲○○【計算式：39,240（93/9）＋32,720（93/10） ＋
    37,060（93/11） ＋40,180（93/12） ＋33,820（94/1）＋
    26,850（94/2）＋42,760（94/3）＋33,710（94/4）＋34,7
    40（94/5）＋37,370（94/6）＋37,380（94/7）＋50,694（
    94/8）＝446,524 ，446,524 ÷365 ＝1,223 ，1,223 ×30
    ＝36,690，36,690－13,200＝23,490】（165 、168 、171
    、174 、177 、181 、184 、190 、193 、196 、199 、20
    2 頁）。
(五)、原告甲○○94年10日之不休假獎金及95年25日不休假獎金，
    被告是否有短發？不休假獎金的計算基準為何？原告甲○○
    可領多少不休假獎金？
１、原告甲○○主張其應得之不休假獎金，應以一年平均工資計
    算等語，被告則以：勞工不休假獎金之計算方式，應以勞資
    雙方之協議金額為準，即依基本工資1 日528 元計算，非1
    年之平均工資，原告甲○○既同意原來不休假獎金之計算方
    式，而已領取之，即不得再請求按1 年之平均工資云云為辯
    。
２、按「第36條所定之例假、第37條所定之休假及第38條所定之
    特別休假，工資應由雇主照給。」勞基法第39條第1 項前段
    定有明文。惟就未休特別休假之勞工，雇主應給付之工資究
    應如何計算，勞基法並未有如退休金及資遣費明定為離職前
    6 個月平均工資之規定，被告主張應依雇主及勞工之協議定
    之，然未舉證原告甲○○曾同意以一日528 元計算，縱原告
    甲○○之前曾領取1 日以528 元計算之特別休假獎金，但亦
    係單純之沈默，並不能以此推論雙方有如此之協議，矧勞基
    法39條第1 項前段明定係給付「工資」，如勞工之工資高於
    基本工資，自不得以基本工資計算其特別休假獎金，乃屬當
    然，被告抗辯應以1 日528 元計算特別休假獎金，即非有據
    。
３、原告甲○○94年之特別休假24日，已於94年11月休完14日，
    餘10日未休，95年9 月被告於發放原告甲○○8 月之工資時
    ，給付原告甲○○10日不休假獎金僅5,280 元，自有未足，
    原告甲○○主張應為自93年9 月1 日起至94年8 月31日之平
    均工資，核屬可採。是原告甲○○得請求被告給付其94年10
    日之特別休假獎金為12,360元，被告尚應原告甲○○7,080
    元【39,240（93/9）＋32,720（93/10） ＋37,060（93/11
    ）＋40,180（93/12） ＋33,820（94/1）＋26,850（94/2）
    ＋42,760（94/3）＋37,710（94/4）＋34,740（94/5）＋37
    ,370 （94/6） ＋37,830（94/7）＋50,690（94/8）＝450,
    970 ，450,970 ÷365 ＝1,236 ，1,236 ×10＝12,360，12
    ,360 －5,280＝7,080 】（165 、168 、177 、191 、184
    、190 、193 、196 、199 、202 、頁）。
４、原告甲○○95年度之特別休假為25天，其主張應自94年9 月
    1 日起至95年8 月31日止計算1 年之平均工資核計，尚屬合
    理。而被告僅給付原告甲○○13,200元，被告尚應給付原告
    甲○○之特別休假獎金為16,825元【計算式：【35,360（94
    /9）＋32,080（94/10）36,690 （94/11） ＋34,840（94/1
    2） ＋35,500（95/1）＋28,480（95/2）＋40,120（95/3）
    ＋33,400（95/4）＋38,230（95/5）＋40,850（95/6 ） ＋
    35,540（95/7）＋47,240（95/8）＝438,330 ，438,330 ÷
    365 ＝1,201 ，1,201 ×25＝30,025，30,025－13,200＝16
    ,825 】 （208 、211 、214 、217 、220 、223 、226 、
    229 、232 、235 頁）。
(六)、原告甲○○退休前6 個月之月平均工資為若干？系爭旅費及
    油單是否應納入平均工資計算退休金？
１、兩造主張或爭執及系爭旅費及油單是否應納入平均工資計算
    退休金，同前所述。
２、原告甲○○係於96年2 月17日退休，得請求被告給付之退休
    金為1,280,130 元【【計算式：{14,680 （96年2 月共17日
    工資）＋30,900（96/1）＋{42,450 （95/12）}＋{36,710
    （95/11）}＋{40,790 （95/10） ＋{33, 610（95/9）} ＋
    {22,045 （95年18/8至31/8共14日，47,240×14/31 ＝22,0
    45）} ÷184 ×30＝36,060（平均工資），36,060×35.5（
    基數）＝1,280, 130，），惟被告公司僅給付原告1,266,35
    6 元，故應再給付原告退休金13,774元。
(七)、原告甲○○勞保平均每月投保薪資應為若干？其得否請求勞
    保老年給付之差額？
１、原告甲○○主張其平均工資幾乎均高於43,900元，依勞工保
    險投保薪資分級表（下稱分級表，如附表二），其在95年7
    月1 日之前應以42,000元為投保工資，95年7 月1 日之後則
    應以43,900元為投保工資，但被告長期將原告甲○○之工資
    以多報少，僅以38,253元作投保工資，致原告甲○○本應領
    得1,734, 983元（計算式：42,317×41＝1,734,983） 之老
    年給付，惟實際僅獲給付1,568,373 元，致原告甲○○損失
    166,610 元（計算式：1,734,983 －1,565,373 ＝166,610
    ），依勞保條例第72條第2 項及就業保險法第38條第2 項之
    規定，應由被告賠償等語；被告則以：被告並未以多報少，
    原告甲○○未有損失云云。
２、按「老年給付按被保險人退休之當月起前3 年之月投保薪資
    計算。」為勞保條例第19條第2 項但書所明定。又雇主陳報
    之月投保薪資如有以多報少致勞工受有損害，應負賠償之責
    ，亦為勞保條例及就業保險法第38條第2 項所規定。查原告
    甲○○係96年2 月17日退休，其96年1 月之工資為30,900元
    ，93年1 月至95年12月之工資如附表一上半月薪加下半月薪
    資之總合，其93年1 月至93年7 月之平均工資為35,936元，
    依分級表所示月投保薪資為36,300元93年1 月至95年6 月之
    月平均工資為36,881元，依分級表所示月投保薪資為38,200
    （如附表二第19級），95年7 月至96年1 月之月平均工資為
    350,289 元，依分級表所示月投保薪資為36,300（如附表二
    第19級），原告甲○○92年8 月1 日之月投保薪資為36,300
    元，93年8 月1 日之月投保薪資為38,200元，95年9 月1 日
    之月投保薪資為40,100，有勞工保險被保險人投保資料表（
    139 頁）可參，是被告向投保單位所陳報之投保薪資，均在
    分級表所載月投保薪資之範圍內，並未以多報少，原告甲○
    ○主張損失166,610 元，要求被告賠償，即屬無據。
五、綜上所述，原告依勞基法第38條、第39條、第53條第2 款、
    第55條、勞保條例第72條第2 項及就業保險法第38條第2 項
    、勞工請假規則第3 條之規定請求：(一)被告給付原告乙○○
    444,220 元，及自起訴狀繕本送達之翌日即96年11月24起至
    清償日止，按年息百分之5 計算之利息；(二)被告給付原告甲
    ○○61,169元，及自起訴狀繕本送達之翌日96年11月24日起
    至清償日止，按年息百分之5 計算之利息範圍內，為有理由
    ，應予准許，逾前開部分，即非有據，應予駁回。
六、兩造陳明願供擔保，聲請宣告假執行或免為假執行，經核原
    告勝訴部分，合於法律規定，爰分別酌定相當之擔保金額宣
    告之；原告其餘假執行之聲請，因訴之駁回而失所依據，不
    予准許。
七、本件事證已臻明確，兩造其餘攻擊防禦方法及所提之證據，
    經本院審酌後認與結果不生影響，爰不一一論述，附此敘明
    。
八、據上論結，原告之訴為一部有理由，一部無理由，依民事訴
    訟法第79條、第390 條第2 項、第392 條第2 項判決如主文
    。
中    華    民    國    97    年    8    月    28    日
                  民事第一庭  法  官  黃小瑩
以上正本證明與原本無異。
如對本判決上訴，應於判決送達後20日內向本院提出上訴狀。
中    華    民    國    97    年    9     月    1     日
                              書記官  陳鳳嬌


司法院資訊處製作；財團法人民間司法改革基金會備份。
